臺灣臺南地方法院民事判決　　　　　　100年度重訴字第210號
原　　　告　臺南市柳營區農會
法定代理人　陳明通
訴訟代理人　蔡昇峰
被　　　告　李坤鴻
被　　　告　邱秀美
被　　　告　林巧涵
上列當事人間請求確認抵押權不存在等事件，經本院於民國100
年12月1日言詞辯論終結，判決如下：
    主      文
原告之訴駁回。
訴訟費用由原告負擔。
    事實及理由
一、原告主張：
（一）訴外人李典鴻（民國100年7月17日歿）與被告李坤鴻與原
      告間在有數筆借款債務關係，此部份原告業獲鈞院核發91
      執當字第15045號、94執乾40734號債權憑證在案，合先敘
      明。
（二）按訴外人李典鴻為被告邱秀美之配偶，惟已於100年7月17
      日死亡，被告邱秀美為惟一之繼承人。訴外人李典鴻於89
      年10月13日就其所有坐落臺南市○○區○○段755-1地號
      ，權利範圍3分之1之土地（下稱系爭755-1地號土地），
      向臺南市鹽水地政事務所辦理抵押權登記予被告邱秀美；
      被告李坤鴻於91年01月31日就其所有坐落臺南市○○區○
      ○段518地號，權利範圍全部之土地（下稱系爭518地號土
      地），向臺南市鹽水地政事務所辦理抵押權登記予被告林
      巧涵。現系爭二筆土地經鈞院100司執清字第20693號受理
      執行在案，惟因其上有上開抵押權存在，且抵押權人即被
      告邱秀美、林巧涵均未聲請實施抵押權拍賣抵押物，經執
      行法院通知渠等陳報抵押債權證明文件亦均置之不理，嗣
      經鈞院於100.09.14以南院龍100司執清字第20693號通知
      原告，系爭二筆土地經鑑價，顯已不足分別清償第一順位
      抵押權人之債權，致原告執行無著。按確認之訴非原告有
      即受確認之法律上利益者，不得提起。所謂即受確認判決
      之法律上利益，係指法律關係之存否不明確，原告主觀上
      認其在法律上之地位有不安之狀態存在，且此種不安之狀
      態，能以確認判決將之除去者而言。本件被告間系爭抵押
      權是否真正及債權金額多寡不明，如不請求確認，原告將
      無法對系爭土地聲請法院予以執行拍賣，不得謂原告於私
      法上地位無受侵害之危險。揆之上開說明，原告提起本件
      確認之訴以排除此項危險，即有受確認判決之法律上利益
      。
（二）訴外人李典鴻與被告邱秀美間於89.10.13之設定抵押登記
      債權債務行為，是值其未依約繳息發生財務危機之秋，顯
      係出於為避免日後遭強制執行之通謀虛偽脫產行為，且前
      經執行法院通知陳報債權證明文件，惟迄今仍置之不理，
      顯然其間之抵押設定債務關係自始不存在或已清償，則其
      就系爭755-1地號土地所為抵押權設定自亦應失其所附麗
      而無效。據此，訴外人李典鴻既怠於行使塗銷該抵押權之
      設定登記，而原告為李典鴻之債權人，自得主張代位訴請
      被告邱秀美應塗銷系爭755-1地號土地抵押權之設定登記
      。
（三）本件被告李坤鴻、林巧涵間於91.01.31之設定抵押登記債
      權債務行為，是值其未依約繳息發生財務危機之秋，顯係
      出於為避免日後遭強制執行之通謀虛偽脫產行為，且前經
      執行法院通知陳報債權證明文件，惟迄今仍置之不理，顯
      然其間之債務關係自始不存在或已清償，則其就系爭518
      地號土地所為抵押權設定自亦應失其所附麗而無效。據此
      ，被告李坤鴻既怠於行使塗銷該抵押權之設定登記，而原
      告為被告李坤鴻之債權人，自得主張代位訴請被告林巧涵
      應塗銷該筆土地抵押權之設定登記。
（四）爰聲明：
    1.確認訴外人李典鴻與被告邱秀美間就李典鴻所有坐落臺南
      市○○區○○段755-1地號、權利範圍三分之一之土地，
      於89年10月13日在臺南市鹽水地政事務所（收件字號鹽登
      字第124240號）所為權利價值四百萬元登記之抵押權及其
      所擔保之抵押債權不存在。
    2.被告邱秀美應將前項抵押權設定登記予以塗銷。
    3.確認被告李坤鴻與被告林巧涵間就被告李坤鴻所有坐落臺
      南市柳營區○○○段518地號，權利範圍全部之土地，於
      91年1月31日在臺南市鹽水地政事務所（收件字號鹽登字
      第012860號）所為權利價值七百五十萬元登記之抵押權及
      其所擔保之抵押債權不存在。
    4.被告林巧涵應將前項抵押權設定登記予以塗銷。
    5.訴訟費用由被告連帶負擔。
二、被告抗辯及聲明：
（一）被告邱秀美部分：
    1.訴外人李典鴻與被告邱秀美是在94年間結婚，在此之前是
      朋友關係，李典鴻多次向被告邱秀美借款，所以在89年間
      就李典鴻所有之系爭755-1地號土地設定400萬元之普通抵
      押權，約定在91年間清償，但清償期屆至後，被告邱秀美
      因不了解實行抵押權之程序，後來又與李典鴻結婚，所以
      遲遲未實行抵押權。按被告家中遭遇到莫拉克風災，當初
      所有之借據、付款憑證等均已滅失，現已無法提出當初之
      借款資料，然被告與李典鴻間絕無通謀虛偽意思表示設定
      抵押權。
    2.爰聲明：請求判決駁回原告之訴。
（二）被告李坤鴻、林巧涵部分：
    1.被告李坤鴻為林巧涵之妹婿，91年1月29日二人就被告李
      坤鴻所有之系爭518地號土地設定750萬元之最高限額抵押
      權後，隔數日之91年2月6日被告林巧涵即將借款750萬元
      ，由被告林巧涵之新營郵局0000000-0000000號帳戶中，
      匯至被告李坤鴻新營郵局0000000-0000000號帳戶內，二
      人間並訂有借據，在鈞院94年度執字第13001號強制執行
      事件中，被告林巧涵曾聲明參與分配，並將該借據影印陳
      交法院，但後來借據發還被告林巧涵後原本已滅失，但無
      礙於被告二人間確實有該債權債務關係存在，原告稱被告
      二人間為通謀虛偽意思表示並無理由。
    2.爰聲明：請求判決駁回原告之訴。
三、得心證之理由：
（一）按確認之訴非原告有即受確認判決之法律上利益者，不得
      提起。所謂即受確認判決之法律上利益，係指法律關係之
      存否不明確，原告主觀上認其在法律上之地位有不安之狀
      態存在，且此種不安之狀態，能以確認判決將之除去者而
      言，若縱經法院判決確認，亦不能除去其不安之狀態者，
      即難認有受確認判決之法律上利益，最高法院著有52年台
      上字第1240號判例意旨可資參照。查本件原告為訴外人李
      典鴻及被告李坤鴻之債權人，向本院民事執行處聲請對李
      典鴻所有之系爭755-1地號土地及李坤鴻所有之系爭518地
      號土地聲請強制執行，經本院以100年度司執字第20693號
      受理在案。惟被告邱秀美、被告林巧涵分別為系爭755-1
      地號土地、518地號土地之第一順位抵押權人，系爭土地
      所設定之抵押權及抵押債權所債保之債權是否存在，即攸
      關原告之普通債權是否能受償。是以，原告提起本件訴訟
      ，請求確認抵押權所擔保之抵押債權不存在，即有受確認
      判決之法律上利益，應予准許，合先敘明。
（二）又按確認法律關係成立或不成立之訴，如有即受確認判決
      之法律上利益，縱其所求確認者為他人間之法律關係，不
      論為積極或消極確認之訴，固均非不得提起，且第三人（
      原告）否認當事人間之法律關係存在而提起消極確認之訴
      ，如當事人中有一方同時否認該法律關係存在者，亦祇須
      以主張法律關係存在之他方為被告為已足，無以該法律關
      係之雙方當事人為共同被告之必要，最高法院著有93年度
      台上字第1987號判決足資參照。查本件關於被告邱秀美對
      訴外人李典鴻之債權債務關係，原告雖未以債務人李典鴻
      之全部繼承人為被告（李典鴻於100年7月17日歿，繼承人
      除被告邱秀美外，尚有父李尚敏、母李謝寬），然揆諸前
      開最高法院判決意旨，請求確認債務人對第三人之債權不
      存在之確認之訴，非必須以債務人為共同被告，原告僅以
      邱秀美為被告並無當事人不適格之情事，並予敘明。
（三）本件原告主張其為訴外人李典鴻之債權人，業已取得本院
      核發91執當字第15045號債權憑證，並持以向本院聲請對
      李典鴻所有坐落臺南市○○區○○段755-1地號、權利範
      圍3分之1之土地聲請強制執行，惟訴外人李典鴻於89年10
      月13日將上開土地設定權利價值400萬元之普通抵押權予
      被告邱秀美等情，此有原告提出之債權憑證、土地登記第
      二類謄本在卷足憑（見本院卷第9、10、13、14頁），並
      經本院調取100年度司執字第20693號強制執行卷宗核閱無
      誤。查原告主張被告邱秀美與李典鴻間之上開抵押權設定
      ，及400萬元之借款債權為通謀虛偽意思表示，然為被告
      邱秀美所否認，並以前開情詞置辯，經查：
    1.按系爭755-1地號土地權利範圍1/3及另筆台南市柳營區旭
      山第149地號土地為訴外人李典鴻所有，於89年10月13 日
      設定權利價值400萬元之普通抵押權予被告邱秀美，約定
      債務清償日期為91年10月12日，此經台南市鹽水地政事務
      所以100年11月3日所登字第1000008099號函檢送土地登記
      申請書、土地抵押權設定契約書等在卷可按（見本院卷第
      22- 30頁），應可認定。
    2.次按表意人與相對人通謀而為虛偽意思表示者，其意思表
      示無效。民法第87條第1項前段定有明文。復按第三人主
      張表意人與相對人通謀而為虛偽意思表示者，該第三人應
      負舉證之責。又民事訴訟如係由原告主張權利者，應先由
      原告負舉證之責，若原告先不能舉證，以證實自己主張之
      事實為真實，則被告就其抗辯事實即令不能舉證，或其所
      舉證據尚有疵累，亦應駁回原告之請求。最高法院分別著
      有48年度台上字第29號及17年度上字第917號判例可資參
      照。本件原告主張債務人李典鴻在89年10月13日是值其未
      依約繳息發生財務危機之秋，設定400萬元抵押權顯係出
      於避免日後遭強制執行之通某虛偽脫產行為而為無效乙節
      ，依首開說明，自應由原告就該事實負舉證之責。
    3.原告固主張李典鴻與被告邱秀美為夫妻，被告邱秀美在債
      務屆清償期後迄未實行抵押權云云。惟被告邱秀美與李典
      鴻於94年6月22日結婚，89年間借款時尚無婚姻關係，此
      有戶籍登記簿謄本一紙在卷可憑（見本院卷第54頁），被
      告邱秀美與李典鴻二人本為朋友關係，後來結為夫妻，但
      尚難以此遽認其二人有共同隱匿李典鴻財產之行為，及其
      二人間之消費借貸契約為虛偽不實。此外，原告並未舉出
      其他證據以實其說，縱被告邱秀美因莫拉克風災，所有借
      款憑據均已滅失，未能提出之證據以證明其與李典鴻間確
      有成立消費借貸契約及交付借款之事實，仍不能遽為有利
      於原告之認定。是原告請求確認被告邱秀美與李典鴻間，
      就李典鴻所有坐落臺南市○○區○○段755-1地號、權利
      範圍三分之一之土地，於89年10月13日在臺南市鹽水地政
      事務所（收件字號鹽登字第124240號）所為權利價值四百
      萬元登記之抵押權及其所擔保之抵押債權不存在為無理由
      ，應予駁回。上開抵押權既非無效，原告依民法第242條
      主張其為李典鴻之債權人，自得主張代位訴請被告邱秀美
      應塗銷該筆土地抵押權之設定登記亦無理由，應予駁回。
（四）本件原告主張其為被告李坤鴻之債權人，業取得本院核發
      94執乾字第40734號債權憑證，並持以向本院聲請對李坤
      鴻所有坐落臺南市柳營區○○○段518地號，權利範圍全
      部之土地，申請強制執行，惟被告李坤鴻於91年1月31日
      將上開土地設定擔保債權總金額750萬元之最高限額抵押
      權予被告林巧涵之事實，此有原告提出之債權憑證、土地
      登記第二類謄本在卷足憑（見本院卷第11、12、16頁），
      並經本院調取100年度司執字第20693號強制執行卷宗核閱
      無誤。查原告主張被告李坤鴻與林巧涵間之上開債權為通
      謀虛偽意思表示，然為被告二人所否認，並以前開情詞置
      辯，經查：
    1.按系爭518-1地號土地全部為被告李坤鴻所有，於91年1月
      31日設定擔保債權總金額750萬元之最高限額抵押權予被
      告林巧涵，權利存續期間自91年1月29日起至101年1月29
      日止計10年，此經台南市鹽水地政事務所以100年11月3日
      所登字第1000008099號函檢送土地登記申請書、土地抵押
      權設定契約書等在卷可按（見本院卷第22、39-48頁），
      應可認定。
    2.又所謂最高限額之抵押契約，係指所有人提供抵押物，與
      債權人訂立在一定金額之限度內，擔保現在已發生及將來
      可能發生之債權之抵押權設定契約而言。故而於最高限額
      抵押權與一般抵押權不同，在一般抵押權，因必先有被擔
      保之債權存在，而最高限額抵押，係在一定金額限度內，
      擔保現在已發生及將來可能發生之債權，故於設定最高限
      額抵押權時，債權人與債務人不必須有債權存在，該抵押
      權所擔保之債權，即將來發生之債權，在約定限額之範圍
      內，均為抵押權效力所及。本件被告李坤鴻、林巧涵間就
      系爭518-1不動產係設定最高限額抵押權，既於設定時可
      不必有債權債務關存在，則原告證明該抵押權設定係通謀
      虛偽意思表示，即應就被告二人間互相故意為非真意之表
      示為證明，就此原告雖提被告李坤鴻91年間之放款明細表
      一紙為證（見本院卷第28頁）以證其未依約繳息發生財務
      危機，惟尚不足以證明被告二人間設定抵押權出於非真意
      之表示，原告徒以放款明細表證明被告二人間設定抵押權
      出於非真意之表示，顯未盡舉證之責。
    3.又最高限額抵押權所擔保之債權，既係在權利存在期間不
      斷發生之不特定債權，必待確定時此不特定債權始歸於特
      定。本件被告李坤鴻、林巧涵設定之系爭抵押權，所擔保
      之債權額究為何，仍須待於確定而在不逾最高限額範圍內
      始歸於具體，原告對於被告二人確定後抵押權擔保之債權
      額，認有不實，方得就該債權提起抵押權所擔保之債權不
      存在訴訟資以確認。查原告以本院100年度司執字第20693
      號強制執行事件，經法院以100年3月14日南院龍100司執
      清字第20693號函請被告林巧涵陳報實際債權，被告林巧
      涵已於100年3月29日陳報債權為750萬元，此有該陳報狀
      附於上開強制執行卷宗。雖原告否認被告二人間有消費借
      貸750萬元之事實，惟查被告林巧涵、李坤鴻於91年1月29
      日就被告李坤鴻所有之系爭518地號土地設定750萬元之最
      高限額抵押權後，隔數日之91年2月6日被告林巧涵即將款
      項750萬元，由被告林巧涵之新營郵局0000000-0000000號
      帳戶中，匯至被告李坤鴻新營郵局0000000-0000000號帳
      戶內，此有被告提出之郵局存摺影本在卷足憑（見本院卷
      第59、60頁）；又訴外人台灣土地銀行股份有限公司於94
      年間聲請對被告李坤鴻所有之系爭518地號土地強制執行
      ，經本院以94年度執字第13001號受理在案，被告林巧涵
      以其為系爭土地之抵押權人及被告李坤鴻欠其本筆消費借
      貸款750萬元而聲明參與分配，並檢附上開借款借據作為
      債權證明，嗣後該系爭518-1地號土地之強制執行序因拍
      賣無實益而視為撤回，未進行拍賣，此亦經本院調取上開
      卷宗查明屬實。被告林巧涵、李坤鴻間就上開750萬元之
      借款，確有成立消費借貸契約及交付借款之事實應可認定
      ，原告稱其係虛偽云云，尚無足採。
    4.原告既不能證明被告李坤鴻、林巧涵設定之最高限額抵押
      權為通謀虛偽意思表示，原告代位被告李坤鴻訴請被告林
      巧涵塗銷，不能准許；又被告二人間之750萬元債權為真
      正，且為上開抵押權所擔保，原告請求確認該債權不存在
      亦無理由，應予駁回。
四、綜上所述，原告未能舉證證明被告邱秀美與李典鴻間就系爭
    755-1地號土地所設定之400萬元普通抵押權為通謀虛偽意思
    表示，其請求確認抵押權及其所擔保之400萬元抵押債權不
    存在為無理由；上開抵押權既非無效，原告依民法第242條
    代位李典鴻訴請被告邱秀美應塗銷該筆土地抵押權之設定登
    記亦無理由，應予駁回。又原告未能證明被告李坤鴻、林巧
    涵設定之最高限額抵押權，及該抵押權所擔保之750萬元債
    權為通謀虛偽意思表示，其請求確認抵押權及其所擔保之抵
    押債權不存在為無理由；上開抵押權既非無效，原告依民法
    第242條代位李坤鴻訴請被告林巧涵應塗銷該筆土地抵押權
    之設定登記亦無理由，應予駁回。
五、本件事證已臻明確，兩造其餘攻擊防禦方法及證據，核與判
    決之結果不生影響，爰不一一論列，併此敘明。
六、結論，本件原告之訴為無理由，依民事訴訟法第78條，判決
    如主文。
中    華    民    國   100    年    12    月    15    日
                  民事第一庭    法  官  張麗娟
以上正本係照原本作成。
如不服本判決，應於送達後廿日內，向本院提出上訴狀並表明上
訴理由，如於本判決宣示後送達前提起上訴者，應於判決送達後
廿日內補提上訴理由書（須附繕本）。如委任律師提起上訴者，
應一併繳納上訴裁判費。
中    華    民    國   100    年    12    月    15    日
                                書記官  楊宗倫